【裁判字號】    88,訴,1460
【裁判日期】    890127
【裁判案由】    分割共有物
【裁判全文】
臺灣臺南地方法院民事判決  八十八年度訴字第一四六○號
    原      告  丁○○
                甲○○
    共      同
    訴訟代理人  翁秋銘律師
    被      告  戊○○      住.
                乙○○      住台北市○○區○○里○○鄰○○○路○段二０
                            五.
    兼右一人
    訴訟代理人  丙○○      住.
右當事人間請求分割共有物事件，本院判決如左：
    主      文
兩造共有坐落台南縣學甲鎮○○段壹玖貳地號地目建面積零點壹參陸參貳肆公頃、同
段貳肆壹地號地目建面積零點零零壹柒貳壹公頃、同段貳肆貳地號地目水面積零點零
零壹玖參壹公頃、同段貳肆貳之壹地號地目水面積零點零零壹柒捌玖公頃土地肆筆准
予合併分割，其分割方法為：如附圖一所示Ａ部分面積零點零貳貳貳參捌公頃土地分
歸被告戊○○取得；如附圖一所示Ｂ部分面積零點零伍玖柒捌參公頃土地分歸原告丁○○、甲○○分別以應有部分00000000分之00000000、00000
000分之00000000保持共有；如附圖一所示Ｃ部分面積零點零伍玖柒肆肆
公頃分歸被告乙○○、丙○○各以應有部分二分之一保持共有。
訴訟費用由原告丁○○、甲○○各負擔百分之二十一，被告戊○○負擔百分之十六、
被告乙○○、丙○○各負擔百分之二十一。
    事      實
甲、原告方面：
一、聲明：如主文第一項所示。
二、陳述：
（一）查坐落台南縣學甲鎮○○段一九二地號土地面積０．一三六三二四公頃、同段
      二四一地號土地面積０．００一七二一公頃、同段二四二地號土地面積０．０
      ０一九三一公頃、同段二四二之一地號土地面積０．００一七八九公頃四筆土
      地（以下簡稱系爭共有土地），為兩造所共有。其中一九二地號及二四一地號
      土地，原告丁○○之應有部分為三四三六分之七二五，原告甲○○為三四三六
      分之七二四，被告戊○○為四二九五００分之六七三七五，被告丙○○、乙○○則各為三四三六分之七二四。而二四二地號及二四二之一地號土地，原告丁○○之應有部分為三四三六０分之七二四四，原告甲○○為三四三六０分之七
      二四二，被告戊○○為四二九五００分之六七三七五，被告丙○○、乙○○則
      各為三四三六０分之七二四二。因該等地號土地係銜接連結之乙塊土地，又係
      相同之共有人所共有，復無不能分割之協議或情況，為期土地能提早有效之利
      用，及達成大部分共有人之分割意願，原告爰請求鈞院判准將之合併分割。
（二）提出聲明所示之甲案之分割方案，請求依上揭方法判決分割。
三、對被告所為抗辯之陳述：
（一）被告丙○○於八十八年九月六日鈞院庭訊時陳稱：「同意本件之分割，然須為
      後面農地即坐落台南縣學甲鎮○○段一九一地號土地，留出入通路云云。經查
      ，該地號一九一土地之共有人為「李建志、柯清、乙○○、丙○○、丁○○
      」五人，與本件之共有人不盡相同，應無為該地留路之必要。
（二）原告不同意被告主張之分割方案。縱如被告所陳，上開一九一地號土地與本件
      共有土地是「相同之土地共有人」，則於本件共有土地分割之後，各共有人均
      已取得土地，各可為自由出入，邊側農地更無變成袋地之虞，當無再另為「獨
      立」留路或「單獨」留路之必要！況系爭共有土地為建地，寸土寸金，依民法
      第七百八十七條第二項規定「於通行必要之範圍內，擇其周圍地損害最少之處
      所及方法為之」之精神觀之，亦不宜再於系爭共有土地內另留農地之通路。且
      有朝一日，邊側農地不再供農業使用時，則共有人各自聯銜本件系爭分割所得
      之土地為用，則土地經濟效應更加大，實指日可為期待之事者也！
四、證據：提出地籍圖謄本影本一件、土地登記簿謄本五件、照片七張，並聲請勘驗
    現場及囑託台南縣佳里地政事務測量所提出之甲案分割方案。
乙、被告方面：
    被告均未於言詞辯論期日到場，惟據其以前於準備程序到場所為之聲明或陳述略
    以：
壹、被告戊○○部分：
一、聲明：同意合併分割並同意原告所提出之分割方案。
貳、被告乙○○、丙○○部分：
一、聲明：同意合併分割。並請求依附圖二所示之乙案分割。
二、陳述：
    系爭共有土地內如附圖三之現況圖所示Ｃ部分０．００五七四三公頃土地為供後
    面一九一地號土地使用數十年之既成道路及灌溉水路，使用年限已超過三十年，
    符合法律既成道路之要件，被告雖同意原告所提分割位置，但對原告未替後面農
    地保留既成道路表示反對，為顧及一九一地號土地之有效利用，被告這方目前共
    有人數及應有部分合計都已過半數，符合土地法第三十四條之一所定，有權請求
    預留出入通路。提出附圖二所示之乙案分割方案，既成道路面積由兩造按應有部
    分比例平均分攤，保持共有。
三、證據：提出照片一張、如附圖二所示乙案之分割方案。
    理      由
甲、程序方面：
    本件被告均未於言詞辯論期日到場，核無民事訴訟法第三百八十六條所列各款情
    形，爰依原告之聲請，由其一造辯論而為判決。
乙、得心證之理由：
一、按各共有人如非因物之使用目的不能分割或契約訂有不分割期限者，得隨時請求
    分割共有物，民法第八百二十三條第一項定有明文。本件原告主張坐落台南縣學
    甲鎮○○段一九二地號土地面積０．一三六三二四公頃、同段二四一地號土地面
    積０．００一七二一公頃、同段二四二地號土地面積０．００一九三一公頃、同
    段二四二之一地號土地面積０．００一七八九公頃四筆土地（以下簡稱系爭共有
    土地），為兩造所共有。其中一九二地號及二四一地號土地，原告丁○○之應有
    部分為三四三六分之七二五，原告甲○○為三四三六分之七二四，被告戊○○為
    四二九五００分之六七三七五，被告丙○○、乙○○則各為三四三六分之七二四
    。而二四二地號及二四二之一地號土地，原告丁○○之應有部分為三四三六０分
    之七二四四，原告甲○○為三四三六０分之七二四二，被告戊○○為四二九五０
    ０分之六七三七五，被告丙○○、乙○○則各為三四三六０分之七二四二。系爭
    共有土地並無因使用目的有不能分割之情形，而兩造間就系爭共有土地亦無不分
    割之特約，為兩造所是認，並有土地登記簿謄本附卷可稽，且系爭四筆土地相互
    毗鄰，共有人復相同，參酌社會整體利益及兩造均同意合併分割等情，認原告訴
    請合併分割共有之系爭四筆土地，核屬允當。
二、查系爭四筆共有土地均面臨道路，其中西側坐落一九二地號、二四一地號及二四
    二地號土地上有磚瓦造倉庫一棟，即如附圖三現況圖所示a部分（含倉庫圍牆內
    之空地），目前由被告戊○○占有使用一部分，一部分則堆放貨物，另東側坐落
    一九二地號土地上亦有磚瓦造倉庫一棟，即如附圖三現況圖所示b部分，目前廢
    棄無人使用，兩棟倉庫中間為空地，業經本院至現場勘驗屬實，制有勘驗筆錄及
    複丈成果圖附卷可憑，原告已當庭陳明如未取得上開二棟倉庫之基地部分願意拆
    除，被告雖未到庭表示意見，然本院審酌上開二棟倉庫均為磚瓦造，其中東側之
    倉庫已廢棄無人使用，西側倉庫雖由被告戊○○占有使用，然亦已老舊，應認無
    保留之經濟價值。原告主張如附圖一所示Ａ部分面積０．０二二二三八公頃土地
    分歸現占有人即被告戊○○取得；如附圖一所示Ｂ部分面積０．０五九七八三公
    頃土地分歸原告丁○○、甲○○各以應有部分00000000分之00000
    000、00000000分之00000000保持共有；如附圖一所示Ｃ部
    分面積０．０五九七四四公頃分歸被告乙○○、丙○○各以應有部分二分之一保
    持共有。被告戊○○已同意原告所提出之分割方案，至於被告乙○○、丙○○亦
    同意原告所提出之各共有人分配位置，僅主張坐落一九二地號、二四一地號、二
    四二地號土地上如附圖三現況圖所示Ｃ部分０．００五七四三公頃土地為供後面
    一九一地號土地使用數十年之既成道路及灌溉水路，使用年限已超過三十年，符
    合法律既成道路之要件，此部分土地面積應由兩造按應有部分比例平均分攤，保
    持共有云云，並提出如附圖二所示乙案之分割方案。惟查，附圖三現況圖所示Ｃ
    部分土地，經本院到場勘驗結果，目前一半種植絲瓜使用，另一半則雜草繁生，
    難以供人行走使用，本院至現場時勘驗時亦未見有人出入通行使用，有勘驗筆錄
    在卷可稽，並有現場照片六張附卷足參，至於被告所指有灌溉水路云云，僅為倉
    庫旁之小溝渠，溝渠內已茲生雜草阻擋水路，無法供系爭共有土地後方同段一九
    一地號土地灌溉使用，況系爭共有土地後方同段一九一地號土地除一部分與系爭
    共有土地相鄰接外，其周圍尚與其他土地相毗鄰，無使用Ｃ部分土地出入之情形
    。被告乙○○、丙○○謂如附圖三現況圖所示Ｃ部分土地為已供人使用三十年之
    既成道路及灌溉水路云云，既為原告所否認，被告丙○○、乙○○均未舉證以實
    其說，所言自不足採信。
三、再者，一九一地號土地非本件請求分割之共有土地，其所有權人為訴外人李建志
    、柯清、乙○○、丙○○、丁○○五人，有土地登記簿謄本在卷可參，與本件
    系爭土地之共有人不同，一九一地號土地是否為一袋地，而有通行系爭共有土地
    之必要，及若屬袋地，應通行四週圍何部分土地，又通行之必要範圍若干，核屬
    別一事件，袋地通行權非本件分割共有物事件所應審酌事項，況一九一地號土地
    之共有人中包括被告乙○○、丙○○及原告柯朝祥，則於本件共有土地分割之後
    ，各共有人已取得土地，被告乙○○、丙○○及原告柯朝祥得由自行取得之土地
    部分出入，亦無單獨為一九一地號土地預留道路之必要。另按共有土地或建築改
    良物，其處分、變更及設定地上權、永佃權、地役權或典權，應以共有人過半數
    及其應有部分合計過半數之同意行之。但其應有部分合計逾三分之二者，其人數
    不予計算，土地法第三十四條之一第一項定有明文，所稱之「處分」不包括分割
    行為在內，不得以共有人中一人之應有部分或數共有人之應有部分合併已逾三分
    之二，即可不經他共有人全體之同意，而得任意分割共有物，最高法院著有七十
    四年台上字第二五六一號判例可資參照，被告乙○○、丙○○主張彼等之應有部
    分合計已過半數，符合土地法第三十四條之一所定，有權請求預留出入通路，伊
    等所提出如附圖二之乙案分割方案有拘束原告之效力云云，殊屬無可取。況依兩
    造所同意分配之位置均已面臨道路，被告提出附圖二所示乙案之分割方案主張保
    留如附圖三現況圖Ｃ部分０．００五七四三公頃土地作道路使用，由兩造按應有
    部分比例保持共有，本院認無必要，且造成土地利用及資源浪費。綜合上情，本
    院斟酌兩造間之經濟利益、使用現況及兩造所陳之意願，認原告主張之分割方案
    ，為較妥適公允之分割方法，爰依其主張合併分割如主文第一項所示。
據上論結，本件原告之訴為有理由，依民事訴訟法第三百八十五條第一項、第八十一
條第二項、第七十八條、八十五條第一項但書，判決如主文。
中      華      民      國      八十九    年     一     月    二十七    日
                                臺灣臺南地方法院民事第三庭
~B法      官  鄭彩鳳
右為正本係照原本作成
如對本判決上訴，須於判決送達後廿日內向本院提出上訴狀
中      華      民      國      八十九    年     一     月    二十七    日
~B法院書記官  張政郎


司法院資訊處製作；財團法人民間司法改革基金會備份。
